臺灣新北地方法院板橋簡易庭民事判決
110年度板簡字第1752號
原      告  凱基商業銀行股份有限公司


法定代理人  魏寶生  


訴訟代理人  蔣郁瑤  
            蘇智亮  
被      告  蔡大舜  



            蔡誼臻

            蔡蕙年  

            蔡蕙竹  


            蔡武彥  
            蔡文淵  
            吳月娥  
            蔡忻芮  
            蔡大光  

            蔡明華  



            蔡陳秋月
            陳蔡春桃

            黃蔡春凰
            莊美綉  
上列當事人間代位請求分割遺產事件，本院於民國111年2月15日
言詞辯論終結，判決如下：
    主      文
被告蔡大舜、蔡誼臻、蔡蕙年、蔡蕙竹、蔡武彥、蔡文淵、吳月
娥、蔡忻芮、蔡大光、蔡明華、蔡陳秋月、陳蔡春桃、黃蔡春凰
、莊美綉及被代位人蔡卉羚公同共有如附表一所示之遺產，按如
附表二所示之應繼分比例分割為分別共有。
訴訟費用應按附表二所示之方式比例分擔。
    事實及理由
一、本件被告等經合法通知，無正當理由均未於言詞辯論期日到
    場，核無民事訴訟法第386條所列各款情形，爰依原告之聲
    請，由其一造辯論而為判決。
二、原告主張：被代位人蔡卉羚積欠原告債務新臺幣（下同）19
    8,064元及其利息未清償，經臺灣高雄地方法院於民國95年7
    月11日核發95年度執字第40865號債權憑證（下稱系爭債權
    憑證）。嗣訴外人即被繼承人蔡登容於86年11月14日死亡，
    由被代位人蔡卉羚與其餘被告共同繼承被繼承人蔡登容所留
    如附表一所示之遺產（下稱系爭遺產），其應繼分各如附表
    二所示，然被代位人蔡卉羚怠於行使分割遺產之權利，致系
    爭遺產仍為被代位人蔡卉羚及其餘被告公同共有，致原告無
    法就被代位人蔡卉羚所繼承之應繼分進行執行受償，原告為
    保全債權，爰依民法第1148條、第824條第2項、第242條之
    規定，代位被代位人蔡卉羚請求裁判分割系爭遺產。為此，
    爰依民法第242條、第1164條之規定，提起本件訴訟等語。
    並聲明：如主文第1項所示。
三、法院之判斷：
  ㈠原告主張被代位人蔡卉羚積欠其債務198,064元及其利息迄未
    清償，嗣經原告向臺灣高雄地方法院聲請強制執行，因被代
    位人蔡卉羚無財產可供執行，而經臺灣高雄地方法院核發系
    爭債權憑證；被繼承人蔡登容於101年1月14日死亡，所留系
    爭遺產由被代位人蔡卉羚與其餘被告繼承及再轉繼承，系爭
    遺產迄今尚未經分割等情，業據提出系爭遺產之土地登記第
    一類謄本、建物登記第一類謄本、系爭債權憑證、繼承系統
    表、除戶謄本、戶籍謄本及應繼分比例計算表在卷可憑，並
    據新北市板橋地政事務所於110年10月19日以新北板地籍字
    第1105977407號函檢送被繼承人蔡登容所遺遺產之登記申請
    書可資參照，又被告就原告主張之前揭事實，已於相當時期
    受合法之通知，均於言詞辯論期日不到場，亦未提出準備書
    狀爭執，是依本院調查證據之結果，堪認原告前揭主張為真
    正。
  ㈡按繼承人有數人時，在分割遺產前，各繼承人對於遺產全部
    為公同共有；繼承人得隨時請求分割遺產，民法第1151條、
    第1164條前段定有明文。又終止遺產之公同共有關係，應以
    分割方式為之，將遺產之公同共有關係終止改為分別共有關
    係，性質上亦屬分割遺產方法之一（最高法院74年台上字第
    2561號判例參照），是繼承人欲終止其間之公同共有關係，
    惟有以分割遺產之方式為之。另按債務人怠於行使權利時，
    債權人因保全債權，得以自己之名義，行使其權利；繼承人
    自繼承開始時，除本法另有規定外，承受被繼承人財產上之
    一切權利、義務，民法第242條前段、第1148條第1項前段分
    定明文。是繼承人於繼承開始後，其對遺產之權利，性質上
    即為具有財產價值之權利，遺產分割請求權，係在繼承之事
    實發生後，基於繼承權而發生，因繼承取得之財產，可供清
    償債務人之債務，應得依民法第242條代位行使。執此以觀
    ，原告對債務人蔡卉羚之債權未獲清償，嗣被繼承人蔡登容
    死亡，由被代位人蔡卉羚與其餘被告繼承及再轉繼承系爭遺
    產。又被繼承人蔡登容所遺留之系爭遺產為被告等公同共有
    ，該遺產並無不能分割之情形，然迄今尚未協議分割，債務
    人蔡卉羚既怠於行使分割遺產之請求，則原告為保全其債權
    ，自得代位行使蔡卉羚之遺產分割請求權，訴請分割系爭遺
    產。
  ㈢復按共有物之分割，依共有人協議之方法行之；分割之方法
    不能協議決定，或於協議決定後因消滅時效完成經共有人拒
    絕履行者，法院得因任何共有人之請求，命為原物分配、變
    價或維持部分共有等分配方法；公同共有物之分割，除法律
    另有規定，準用關於共有物分割之規定，民法第824條第1至
    第4項、第830條第2項定有明文。裁判上定共有物分割之方
    法時，法院本有自由裁量之權，不受當事人主張之拘束，但
    仍應綜合審酌當事人之聲明，共有物之性質、經濟效用及全
    體共有人利益等因素，為適當公平裁量。原告主張系爭遺產
    應分割為分別共有，並各按被告應繼分之比例分配，不僅符
    合被告等人之利益，分割方法上並無顯著困難，且按此方法
    分割亦無不利於經濟上效用之處，原告所主張之分割方法，
    洵屬有理，應予准許。
四、從而，原告依民法第242條、第1164條之規定，訴請分割系
    爭遺產，為有理由，應予准許，並各應依如附表二所示之分
    割比例予以分割，爰判決如主文第1項所示。
五、末按代位分割遺產之訴，係由原告以自己名義主張代位權，
    以保全債權為目的而行使債務人分割遺產權利之謂，就被告
    分割遺產部分，係屬必要共同訴訟，又原告代位被代位人蔡
    卉羚請求分割遺產雖於法有據，然被告之應訴亦屬伸張、防
    衛權利所必要，兩造顯均因本件訴訟而互蒙其利，為求公允
    ，是本院依民事訴訟法第80條之1之規定酌量情形，命兩造
    應各依原告所受利益及被告之應繼分比例負擔訴訟費用，爰
    判決如主文第2項所示。
中　　華　　民　　國　　111 　年　　3 　　月　　18　　日
                  臺灣新北地方法院板橋簡易庭
                            法  官  施函妤
以上為正本係照原本作成。
如不服本判決，應於送達後20日內，向本院提出上訴狀並表明上
訴理由，如於本判決宣示後送達前提起上訴者，應於判決送達後
20日內補提上訴理由書（須附繕本）。
中　　華　　民　　國　　111 　年　　3 　　月　　21　　日
                            書記官  吳昌穆　
附表一：
土地部分    面積 (平方公尺） 權利範圍 縣市 鄉鎮市區 段 地號   新北市 板橋區 僑中段 0000-0000 426.81 公同共有1/20 

建物部分    面積 (平方公尺） 權利範圍 建號 建物門牌 基地坐落 主要建築材料   新北市○○區○○段000000000號 新北市○○區○○○街000巷0弄00號4樓 新北市○○區○○段000000000號 鋼筋混凝土造/005層 67.47 公同共有1/1 

附表二：
編號 被代位人/被告 應繼分比例 訴訟費用負擔比例 1 蔡卉羚 50分之1 50分之1 (蔡卉羚部分由原告負擔)  2 蔡大舜 35分之4 35分之4 3 蔡誼臻 50分之1 50分之1 4 蔡蕙年 50分之1 50分之1 5 蔡蕙竹 50分之1 50分之1 6 蔡武彥 35分之4 35分之4 7 蔡文淵 660分之23 660分之23 8 吳月娥 33分之1 33分之1 9 蔡忻芮 660分之23 660分之23 10 蔡大光 35分之4 35分之4 11 蔡明華 35分之4 35分之4 12 蔡陳秋月 35分之4 35分之4 13 陳蔡春桃 35分之4 35分之4 14 黃蔡春凰 35分之4 35分之4 15 莊美綉 50分之1 50分之1